【裁判字號】    99,上易,684
【裁判日期】    991013
【裁判案由】    詐欺
【裁判全文】
臺灣高等法院高雄分院刑事判決         99年度上易字第684號
上  訴  人  臺灣高雄地方法院檢察署檢察官
被      告  乙○○
被      告  甲○○
上列上訴人因被告詐欺案件，不服臺灣高雄地方法院99年度易字
第416號中華民國99年5 月31日第一審判決（起訴案號：臺灣高
雄地方法院檢察署98年度偵字第28310 號），提起上訴，本院判
決如下：
     主  文
上訴駁回。
     事  實
一、乙○○、甲○○為夫妻，其等均明知金融機構之帳戶與個人
    之財產信用密切關聯，一般人無故取得他人金融帳戶之存摺
    、提款卡及密碼之行為常與財產犯罪相關，且均得預見現今
    詐騙集團等不法份子經常利用他人存款帳戶、轉帳等方式，
    獲取不法利益並逃避執法人員之追查，而提供自己之金融帳
    戶之存摺、提款卡及密碼予他人使用，可能被詐騙集團所利
    用，以遂行其等詐欺犯罪之目的。竟仍以縱有他人持之犯罪
    亦無違反其本意，而共同基於幫助他人詐欺財物之不確定犯
    意連絡，於民國97年8 月8 日下午某時，先由甲○○與真實
    姓名年籍不詳、自稱「郭經理」之人聯繫，約定於當日晚間
    在高雄火車站附近之玫瑰唱片行前見面，乙○○、甲○○便
    於同日晚間8 時許，一同至上開約定地點，由乙○○將其於
    88 年11 月23日申辦之華南商業銀行籬仔內分行（下稱華南
    銀行）帳號000000000000號帳戶之提款卡及密碼，交付予真
    實姓名年籍均不詳、自稱「小陳」之詐欺集團成員，供該詐
    騙集團使用。俟該詐騙集團成員取得乙○○之上開帳戶後，
    即意圖為自己不法之所有，於97年8 月10日下午1 時30分許
    ，致電許芙蓉向其佯稱：其之前在東森購物台購物時，因送
    貨員將付款方式勾選錯誤，造成其個人帳戶將每月自動扣款
    ，須持金融卡至ATM 自動櫃員機解除設定云云，致許芙蓉陷
    於錯誤，遂依該集團之指示操作自動櫃員機，接續於同日下
    午先後5 次匯款新臺幣（下同）98,000元、1,000 元、91,
    000 元、9,000 元及1,000 元至乙○○之上開帳戶內。
    嗣許芙蓉發覺有異始知遭人詐騙，報警循線查悉上情。
二、案經臺中市政府警察局第三分局報告臺灣臺中地方法院檢察
    署呈請臺灣高等法院檢察署令轉臺灣高雄地方法院檢察署檢
    察官偵查起訴。
     理  由
壹、程序部分：
    按被告以外之人於審判外之陳述，雖不符前4 條（即刑事訴
    訟法第159 條之1 至之4） 之規定，而經當事人於審判程序
    同意作為證據，法院審酌該言詞陳述或書面陳述作成時之情
    況，認為適當者，亦得為證據。當事人、代理人或辯護人於
    法院調查證據時，知有第159 條第1 項不得為證據之情形，
    而未於言詞辯論終結前聲明異議者，視為有前項之同意，刑
    事訴訟法第159 條之5 定有明文。經查，檢察官及被告乙○
    ○、甲○○於本院言詞辯論終結前，就本判決所引用下列各
    項屬於審判外陳述之證據，知有第159 條第1 項不得為證據
    之情形，均未聲明異議，且本院審酌該證據作成情況均無不
    適當之情形，是依上開規定，認得作為本案證據。
貳、實體部分：
一、訊據被告乙○○、甲○○2 人固坦承有於上揭時、地，將乙
    ○○所有之上開華南銀行帳戶之提款卡及密碼，一併交予真
    實姓名年籍均不詳、自稱「小陳」之成年男子等情，惟均矢
    口否認有何幫助詐欺取財犯行，均辯稱：被告乙○○看到報
    紙上應徵司機之廣告，便請被告甲○○去電聯絡，被告甲○
    ○與自稱「郭經理」之人聯繫後，對方表示工作內容為接送
    酒店小姐上班，且員工須提供個人金融機構帳戶作為客戶交
    易轉帳使用，因被告甲○○之信用破產，無法使用金融帳戶
    ，遂依「郭經理」之指示，在高雄火車站附近之玫瑰唱片行
    前，由被告乙○○將其所有上開帳戶之提款卡及密碼交予「
    郭經理」指派之「小陳」，以供查詢信用及測試上開帳戶之
    用；伊等後來不斷打電話與「郭經理」聯絡，對方一直拖延
    ，始發覺有異，伊等即於97年8 月12日晚間打電話去華南銀
    行要求掛失，但銀行不受理；又被告乙○○曾於98年間至臺
    中市警局製作筆錄，因為臺中市警方已破獲本案詐騙集團之
    首腦；伊等是因受騙而交付上開帳戶之提款卡及密碼，並未
    幫助詐欺取財云云。經查：
（一）華南銀行籬仔內分行、帳號000000000000號帳戶為被告乙
      ○○所有，於88年11月23日申辦開戶之事實，為被告2 人
      所不爭執（見原審一卷第18頁）；復有被告乙○○之開戶
      基本資料、印鑑卡、客戶資料查詢申請單、存款事故狀況
      查詢印表各1 份在卷可考（見警一卷第29頁背面；警二卷
      第4 、5 、21頁）。又被害人許芙蓉因遭詐騙集團詐騙，
      於97年8 月10日下午，共5 度匯款上開金額至被告乙○○
      所有之上開帳戶等情，業據證人許芙蓉於警詢中證述遭詐
      騙及匯款之經過等情節明確（見警一卷第20、21頁）；並
      有上開帳戶之存款往來明細表、存摺交易明細、自動櫃員
      機交易明細表、派出所受理報案資料、報案三聯單等件附
      卷可參（見警一卷第23、24、30、31頁；警二卷第6 、22
      、26至29、31頁；原審一卷第21至26頁），是上開事實均
      堪認定。從而，被告乙○○所有之上開帳戶，確於97年8
      月10日遭不詳之詐騙集團使用於詐欺取財犯行無疑。
（二）被告乙○○於警詢、原審及本院審理時固稱：伊與被告甲
      ○○於97年8 月8 日晚間與「郭經理」指定之男子見面時
      ，對方要求伊等2 人之其中1 人提供可以使用之帳戶，是
      方便公司給客戶作交易轉帳使用，伊就將上開帳戶之提款
      卡當面交給該男子，該男子又向伊要提款卡密碼，伊詢問
      為何要密碼，對方說公司要查詢伊等之信用是否良好，所
      以伊不疑有他，就將密碼告訴該男子；對方說需要3 天測
      試期間，3 天後伊等說要去上班，對方不肯云云；被告甲
      ○○於偵查及原審審理時則稱：對方說要確定伊的帳戶可
      以使用，才要雇用伊，只要伊的親友可以提供帳戶都可以
      ，伊說伊要申辦帳戶也要等到星期一，對方就要求伊提供
      親友之帳戶，說星期一就可以上班；對方說叫伊至高雄市
      ○○路上的麥當勞，就會有人接伊去工作，工作時間為晚
      上8 點到凌晨2 點，薪水不一定，載一趟賺500 元；對方
      說他們公司比較遠，他人剛好在外面，就約伊在火車站前
      見面；伊跟伊太太一起去高雄火車站前面試；對方說他們
      工作的性質是載酒店小姐去飯店，不適合太公開；伊等交
      付帳戶是因對方說要先看伊等之信用是否正常，因為之後
      客人也可能交付現金給伊，伊要存入帳戶內，對方再去提
      領，所以要先測試帳戶是否可以使用；對方說等伊星期一
      辦好帳戶後，再將伊太太（指被告乙○○）之提款卡還給
      伊云云（見偵一卷第26至28頁；原審一卷第16、17頁：院
      二卷第160 、161 頁），被告二人並於本院審理時稱；因
      急於找工作而有疏失，誤信他人云云。惟查，被告乙○○
      、甲○○2 人均為高職學歷，於案發當時均為年近30 歲
      、具有多年工作經驗之成年人（見警一卷第7 頁；原審二
      卷第160 頁背面、161 頁），在尚未釐清所應徵工作之工
      作內容、地點，被告甲○○亦未曾到過公司或接受正式面
      試之情形下，對於前揭事項均未有質疑，猶將與個人金融
      理財關係密切之帳戶提款卡及密碼任意交由他人使用，顯
      與常情相違。再者，倘如被告2 人所稱：「郭經理」、「
      小陳」等人要求被告2 人先提供被告乙○○之提款卡以供
      查詢被告甲○○之信用是否良好，或測試該金融帳戶得否
      正常使用，並表示待被告甲○○於星期一申辦金融帳戶後
      ，即可換回被告乙○○之提款卡云云，則衡情應徵工作者
      既為被告甲○○，豈有提供被告乙○○之帳戶以供查詢被
      告甲○○之信用是否良好之理？又「郭經理」等人若表示
      被告甲○○可另外申辦個人帳戶，再換回被告乙○○之帳
      戶，則何需先提供被告乙○○帳戶以供測試？況若提供金
      融卡之目的僅係為測試金融帳戶可否使用，則隨意至任何
      一台自動櫃員機當場操作即可得知，何需花費3 天之時間
      ？益徵被告2 人所述實有諸多不合理之處。是被告2 人上
      開所辯：因應徵工作，遭「郭經理」及「小陳」騙取上開
      帳戶之提款卡及密碼云云，均非可採。
（三）被告2 人雖再辯稱：伊等交付上開帳戶後，不斷打電話與
      「郭經理」聯絡，且於察覺受騙後，主動至警局報案，並
      打電話給電華南銀行要求掛失帳戶云云。然查，被告2 人
      縱有報警或掛失帳戶之行為，仍係在被害人遭詐騙之後，
      尚不足以證明被告2 人係因求職詐欺而遭騙取金融卡、密
      碼之情。再者，被告2 人於原審審理時，雖當庭指認「韋
      厚良」之口卡照片，並表示「韋厚良」即為伊等交付上開
      金融卡之對象（見原審二卷第144 頁及背面）。然查，「
      韋厚良」業於98年6 月24日死亡，有個人基本資料查詢結
      果及臺灣高等法院被告前案紀錄表各1 份附卷可考（見原
      審二卷第146 、147 頁），是被告2 人上開所辯，均不足
      為其等有利之認定。
（四）況且，自詐騙集團之角度觀之，其等既知利用他人之帳戶
      掩飾犯罪所得，應非愚昧之人，當知社會上一般正常之人
      如帳戶存摺、提款卡、印鑑遭竊或遺失，為防止拾得或竊
      得之人盜領其存款或做為不法使用而徒增訟累，必於發現
      後立即報警或向金融機構辦理掛失止付，在此情形下，如
      仍以該帳戶作為犯罪工具，則在其等向他人詐騙，並誘使
      被害人將款項匯入該帳戶後，極有可能因帳戶所有人掛失
      止付而無法提領，則其等大費周章從事於犯罪之行為，甘
      冒犯罪後遭追訴、處罰之風險，卻只能平白無故替原帳戶
      所有人匯入金錢，而無法得償犯罪之目的，是以犯罪集團
      若非確定該帳戶所有人不會報警或掛失止付，以確定其等
      能自由使用該帳戶提款、轉帳，當不至於以該帳戶從事犯
      罪，而此等確信，在該帳戶係拾得或竊得之情形，實無發
      生之可能。是均益證被告2 人上開所辯，多所矛盾且不合
      情理，顯係事後杜撰卸責之詞，委無足採。從而，本案帳
      戶資料應係在被告2 人管領之下，由被告2 人有意提供他
      人使用無訛。
（五）再按金融存款帳戶攸關存戶個人財產權益之保障，非與本
      人有密切關係，一般人皆不致輕易提供他人使用，且一般
      人向金融機構開設帳戶，並無任何法令之限制，只須提出
      身分證、印章即可辦理開戶申請，此亦為眾所週知之事實
      ，參以近年來利用人頭帳戶以行詐騙或恐嚇取財之事時有
      所聞，報章雜誌及新聞均多所宣導，是避免此等專屬性甚
      高之金融機構帳戶被不法行為人利用為詐財之工具，應係
      一般生活認知所易於體察之常識，則茍見他人不自己申請
      開立帳戶，反係蒐集不特定人之帳戶使用，衡情應當可預
      見收集之帳戶乃可能被利用為與財產有關之犯罪工具。況
      被告2 人既供承：「係應徵載送應召小姐上班之車伕工作
      ，....，從未見過有老闆將營業所得匯入員工帳戶，而不
      使用自己帳戶之情形」（見本院審理筆錄）等語，足徵被
      告2 人應已預見提供被告乙○○之上開帳戶將作為他人非
      法使用。準此，被告2 人將上開帳戶資料交付予他人，顯
      係有意提供該帳戶供人使用，且就他人將持其上開帳戶施
      行詐騙而使被害人匯款至其帳戶之結果應有所認識，亦對
      此事實之發生並不違反其本意，被告2 人自有幫助詐欺取
      財之不確定故意至明。
（六）綜上所述，本件事證明確，被告2 人上開幫助詐欺取財之
      犯行堪以認定，應予依法論科。
二、按刑法上之幫助犯，係對於犯罪與正犯有共同之認識，而以
    幫助之意思，對於正犯資以助力，而未參與實施犯罪之行為
    者而言，最高法院著有75年度台上字第1509號、84年度台上
    字第5998號及88年度台上字第1270號判決意旨可供參照。是
    以，如未參與實施犯罪構成要件之行為，且係出於幫助之意
    思提供助力，即屬幫助犯，而非共同正犯。本案被告2 人提
    供上開帳戶之提款卡及密碼予不詳之詐騙集團使用，使某詐
    騙集團成員得基於詐欺取財之犯意而向被害人詐取財物，遂
    行其詐欺取財之犯行，是被告2 人所為，係對於詐騙集團成
    員遂行詐欺取財犯行，資以助力，揆諸上開判決意旨，自應
    成立幫助詐欺取財罪。核被告乙○○、甲○○所為，均係犯
    刑法第30條第1 項、第339 條第1 項之幫助詐欺取財罪，爰
    依刑法第30條第2 項規定，按正犯之刑減輕之。
三、原審認被告罪證明確，因而適用刑法第30條、第339 條第1
    項、第74條第1 項第1 款、第2 項第5 款、第93條第1 項第
    2 款、第41條第1 項前段，刑法施行法第1 條之1 之規定，
    並審酌被告2 人將個人金融帳戶提供他人詐欺犯罪使用，非
    但增加被害人尋求救濟之困難，造成社會人心不安，亦助長
    詐騙犯罪者之氣焰，使詐欺犯罪者得以順利取得詐欺所得之
    財物，危害財產交易安全、擾亂金融秩序甚鉅，所為實不足
    取，且犯後猶飾詞否認犯行，及其等均無刑案前科等一切情
    狀，就被告二人分別量處有期徒刑4 月，並諭知如易科罰金
    ，以新台幣1 千元折算1 日之折算標準，並敘明被告2 人均
    未曾因故意犯罪受有期徒刑以上刑之宣告等情，有臺灣高等
    法院被告前案紀錄表2 份在卷可參，其等因一時不慎，偶罹
    刑典，經此偵審程序及罪刑之宣告，應能知所警惕，信無再
    犯之虞，原審因認所宣告之刑以暫不執行為適當，爰均併予
    宣告緩刑2 年，以啟自新。原審復為使被告2 人於緩刑期間
    內，能深知戒惕，避免緩刑之宣告遭撤銷，併宣告其等於緩
    刑期間內，向指定之公益團體、地方自治團體或社區，提供
    40 小 時之義務勞務，期能使被告2 人於義務勞務過程，確
    切明瞭其等行為所造成之損害，並培養正確觀念。另依刑法
    第93 條 第1 項第2 款規定宣告在緩刑期間付保護管束，俾
    能由觀護人予以適當督促，並發揮附條件緩刑制度之立意及
    避免短期自由刑執行所肇致之弊端，以期符合本件緩刑目的
    。至被告2 人究應向何公益團體、地方自治團體或社區提供
    義務勞務，則屬執行之問題，應由執行檢察官斟酌全案情節
    及各公益團體、地方自治團體或社區之需求，妥為指定。其
    認事用法及附條件緩刑宣告，均核無不合，量刑亦屬允當。
四、檢察官上訴意旨認為: 被告均未與被害人達成和解，原審漏
    未審酌此一情狀，逕予被告二人緩刑宣告，顯非妥適，指摘
    原判決不當云云，惟按量刑輕重，係屬事實審法院得依職權
    自由裁量之事項，苟已斟酌刑法第57條各款所列情狀而未逾
    越法定刑度，不得遽指為違法。至緩刑之宣告，除應具備同
    法第74條所定條件外，並須有可認為以暫不執行刑罰為適當
    之情形，始得為之，亦屬法院裁判時得依職權自由裁量之事
    項，最高法院72年台上字第6696號判例可資參照。本件原判
    決既以被告前未曾受有期徒刑以上刑之宣告，符合刑法第74
    條第1 項第1 款之規定，並審酌上述等一切情狀，認其所宣
    告之有期徒刑各4 月，以暫不執行為適當，併均予諭知緩刑
    2 年，已詳述其理由核與卷內訴訟資料，尚無不合。而被告
    與被害人成立和解與否，僅屬量刑之一種參考而已，不得以
    其在原審未成立此項和解，遽指原審宣告緩刑，即屬違法（
    最高法院77年度台上字第2889號亦採相同意見）。次查本案
    被害人就原審之量刑並未爭執，因而未請求檢察官上訴，本
    院公訴人復表示原判決刑度尚可接受，且刑事判決為緩刑宣
    告之諭知並不影響被害人之民事求償，是原判決認事用法既
    均無違誤，量刑部份亦非單純對被告為緩刑宣告，尚另科予
    被告各服40小時之義務勞務及緩刑期內付保護管束之不利益
    負擔，被告顯應知所警惕，而無再犯之虞，從而，公訴人上
    訴意旨指摘原判決諭知緩刑不當，即無理由，應予駁回。
據上論斷，應依刑事訴訟法第368條，判決如主文。
本案經檢察官高碧霞到庭執行職務。
中    華    民    國    99    年    10    月    13    日
                  刑事第十一庭  審判長法  官 翁慶珍
                                      法  官 洪碩垣
                                      法  官 石家禎
以上正本證明與原本無異。
不得上訴。
中    華    民    國    99    年    10    月    13    日
                                      書記官 齊椿華
附錄本判決論罪科刑法條：
第 30 條    （幫助犯及其處罰）
幫助他人實行犯罪行為者，為幫助犯。雖他人不知幫助之情者，
亦同。
幫助犯之處罰，得按正犯之刑減輕之。
第  339 條  （普通詐欺罪）
意圖為自己或第三人不法之所有，以詐術使人將本人或第三人之
物交付者，處五年以下有期徒刑、拘役或科或併科一千元以下罰
金。
以前項方法得財產上不法之利益或使第三人得之者，亦同。
前二項之未遂犯罰之。

司法院資訊處製作；財團法人民間司法改革基金會備份。
